臺灣臺中地方法院民事判決　99年度訴字第987號
原　　　告　林文珠
訴訟代理人　黃呈利　　律師
被　　　告　魏祥宜
　　　　　　魏懋成
　　　　　　魏秀宜
　　　　　　魏懋修
共　　　同
訴訟代理人　徐文宗　　律師
複代理人　　林美津
複代理人　　林雅儒　　律師
上列當事人間請求返還不當得利事件，經本院於民國100年2月9
日言詞辯論終結，判決如下：
    主    文
原告之訴及假執行之聲請均駁回。
訴訟費用由原告負擔。
    事實及理由
壹、原告方面：
  一、起訴主張：
    (一)緣原告所有坐落台中市○○區○○段538及539地號土地應
      有部分均288分之252，民國68年10月7日原告委由訴外人
      林叔邦代理，與訴外人李秀梅訂立合建契約，有合建契約
      書可稽(見原証一)，詎料李秀梅於合建完成後，辦理土地
      分割，分割後坐落於同段538-15地號土地（下稱系爭土地
      ）及其上建物即門牌號台中市南屯區○○○○街7之6號(
      建號648，下稱系爭建物)應分配予原告，但不知係出於何
      原因，竟僅將系爭土地登記予原告，其上建物則登記予被
      告等人之被繼承人魏朝凱名下，被告等4人於98年1月6日
      辦理分割繼承登記。
    (二)按民法第179條規定不當得利，凡無法律上之原因，而一
      方受利益，致他方受損害，即可成立，至損益之內容是否
      相同，及受益人對於受損人有無侵權行為，可以不問(最
      高法院65年台再字第138號判例參照)。又最高法院86年台
      上字第2878號判例更揭示「查台灣光復後，由我政府基於
      公權力接收之日產建築物，參照司法院院解字第3381號、
      第3469號解釋意旨，及台灣省各縣市暨鄉鎮公產清查辨法
      第七條第九款規定，基地所有人固因此受有限制，不得主
      張公有建築物無權占有其基地，而請求拆屋還地，僅能依
      協商辦理租賃或為地上權登記或由政府依法徵收土地等方
      式解決。惟上開解釋意旨及公產清查辦法第七條第九款規
      定，並未含有使占有人獲取利益，而使基地所有人無端忍
      受損害之用意。故在占用基地之政府機關於依法租賃或為
      地上權登記或徵收土地前，其使用私有基地，如符合不當
      得利法律構成要件，基地所有人尚無不得依不當得利之規
      定為請求之理」，參此意旨，以本件之事實而論，系爭建
      號648號之建物固係因原告提供土地交由第三人李秀梅建
      築屋舍而來，該建物領有使用執照完成保存登記，而原告
      為該基地之所有權人固不得訴請拆除，但基於債之相對性
      而言，被告等人占用原告所有之土地已致原告受有損害，
      原告並無容忍此損害發生之義務，自得請求被告等4人返
      還原告相當於租金之利益(最高法院61年台上字第1695號
      判例參照)。經查，系爭土地面積84㎡，申報地價自86年7
      月1日至95年12月31日止每平方公尺均為新台幣（下同）
      4,000元，自96年1月起至今均為4,960元，有地價謄本可
      稽。依土地法第105條准用第97條規定，城市地方基地租
      金，以不超過土地申報總價年息百分之10為限，則被告等
      人占用系爭土地於95年12月31日前自受有相當於每年租金
      33,600元之利益(計算式：4000x84x0.1=33600)，於96年1
      月1日後迄今則受有每年相當於租金41,664元之利益(計算
      式：4960x84x0.1=41664)，又在97年7月1日前系爭土地之
      占用人為被告之被繼承人魏朝凱，依繼承之法律關係，被
      告等4人繼承魏朝凱返還占用系爭土地相當於租金利益之
      債務，依民法第1153條第1項之規定，即應負連帶責任，
      此部分爰請求返還97年7月1日前10年相當於租金之利益，
      金額合計為348096元(計算式如附表)，再97年7月1日以後
      ，被告等4人已為遺產分割就系爭建物各有所有權應有部
      分四分之一，每人每年即應負擔返還相當租金之利益額則
      為10,416元(計算式41664÷4) ，算至99年5月1日為1年10
      月(1又12分之10年），金額合計為76,384元(計算式：416
      64x1又10/12），自99年5月1日起每人每年仍應繼續返還
      原告占用系爭土地相當租金之利益10,416元(至被告喪失
      系爭建物所有權之日止)。
    (三)並聲明：
    1.被告魏祥宜、魏懋成、魏秀宜、魏懋修應連帶給付原告
      348,096元及自起訴狀繕本送達翌日起至清償日止，按年
      利率5%計算之利息。
    2.被告魏祥宜、魏懋成、魏秀宜、魏懋修各應給付原告76,3
      84元及自起訴狀繕本送達翌日起至清償日止，按年息百分
      之五計算之利息。
    3.被告魏祥宜、魏懋成、魏秀宜、魏懋修自99年5月1日起每
      年5月1日至喪失門牌號台中市南屯區○○○○街7之6號之
      建物所有權之日止各給付原告10,416元。
    4.第1、2項請求願供擔保請准宣告假執行
  二、對被告抗辯之陳述：
    (一)本件被告辯稱渠等之被繼承人魏朝凱係本於合建契約約定
      而受分配系爭648號建物，具占有該基地之合法權源，無
      不當得利可言。
    (二)惟按債之關係具相對性，民法第179條規定之不當得利，
      凡無法律上原因而一方受利益，至他方受損害，即可成立
      ，至損益之內容是否相同，及受益人對於受損人有無侵權
      行為，可以不問(最高法院65年台再字第138號判例參照)
      。查系爭建物固為訴外人李秀梅基於合建契約關係而起造
      ，惟該合建關係僅存在於原告與李秀梅間，與被告之被繼
      承人魏朝凱並無關係，被告辯稱伊父係因合建契約而受分
      配尚非實在，應由其負舉証責任。且查系爭建物所坐落之
      基地原為原告所有坐落南屯區○○段538、539地號土地之
      一部分，在與李秀梅訂立合建契約後興建房屋，並於房屋
      起造完成後，均由李秀梅辦理土地分割移轉登記，是苟系
      爭建物係應分配予被告之被繼承人魏朝凱取得，何以該建
      物之基地仍屬原告所有，而不隨同移轉登記，足見系爭建
      物並非應分配予魏朝凱或李秀梅，是被告等不得持合建契
      約主張其具占有系爭土地之合法權源。
    (三)次按土地法第43條規定登記有絕對效力，不動產物權之取
      得、設定、喪失及變更非經登記不生效力，亦為民法第75
      8條所明定；土地所有權，除法令有限制外，於其行使有
      利益之範圍內，及於土地之上下，如他人之干涉，有礙其
      所有權之行使者，得予排除之，民法第773條揭示土地所
      有權權能之保護。再最高法院86年台上字第1102號判決揭
      示：「不當得利請求權之基礎，在於公平正義，被上訴人
      固與鉅富公司簽訂合建契約，而上訴人亦與鉅富公司簽約
      預購系爭房地，惟鉅富公司於興建中途倒閉停工，並未履
      行其與被上訴人合建契約之義務，系爭房屋由上訴人自行
      續建完成，鉅富公司既未將系爭土地交付並辦理所有權移
      轉登記與上訴人，系爭土地仍為被上訴人管理之祭祀公業
      業產，為原審確定之事實。則上訴人於鉅富公司停工後，
      自行在被上訴人所管理之系爭土地續建系爭房屋，長期占
      有使用系爭土地而受有利益，致使被上訴人受有無法使用
      之損害，與公平正義法則有違，被上訴人自得請求上訴人
      返還相當於租金之不當得利，原審因而為上訴人敗訴判決
      ，難謂違背法令」。本件基於對原告就系爭土地所有權權
      能之保護及衡平原則，訴外人李秀梅既未將系爭土地交付
      並辦理所有權移轉登記予被告之父魏朝凱，系爭土地仍為
      原告所有之財產，則被告等縱嗣後取得系爭建物所有權，
      長期占用系爭土地而受利益，致原告受有無法使用土地使
      用之損害，依前揭判決意旨即與公平正義法則相違背，原
      告非不得請求被告返還相當租金之不當得利。
貳、被告則以：
  一、被告之被繼承人與訴外人李秀梅於本件合建案係隱名合夥
      關係，當時係由訴外人李秀梅出名與原告訂立系爭合建契
      約，首予敘明。查依系爭合建契約書第十三條約定:「甲(
      即李秀梅) 、乙(即原告)雙方所取得之房屋以甲、乙雙方
      指定名義申請建照」、第十八條約定: 「本契約成立同時
      乙方應出具土地使用權同意書供甲方申請建築執照而甲方
      應負責領取使用執照」，故系爭648號建物於合建當時即
      以被告等之被繼承人魏朝凱為建物所有權人登記，是以被
      告等之被繼承人魏朝凱即係基於該合建契約合法占有系爭
      538-15地號土地，自非無法律上原因受有利益，而與不當
      得利要件不符。
  二、原告主張依合建契約關於坐落538-15地號土地及其上648
      號建物應分配予原告，惟查本件合建案原告乃地主，若系
      爭建物應分配予原告，則何以合建當時未依上揭合建契約
      書第十三條約定將該建物指定原告為申領建照登記人? 而
      系爭648號建物於合建完成當時即以被告等之被繼承人魏
      朝凱為建物所有權人登記，反足證系爭648號建物於合建
      當時係應分配予建主（或建主指定登記之人），原告空言
      主張系爭建物及其坐落基地應分配予原告，並未具體舉證
      以實其說，無足採信。
  三、復按「己○○所有四一一五建號房屋，係建商與地主間就
      「春暉新世界大樓」三樓以上未售出之餘屋協議分組抽籤
      ，由黃光春抽得，嗣輾轉出售與己○○。地主分得房屋係
      以移轉建商分得房屋基地應有部分為對價，亦即雙方因合
      建契約之約定而相互取得房屋與基地之使用、收益權，相
      當於買賣或互易之法律關係，己○○雖僅輾轉買受四一一
      五建號房屋，而未能買受房屋基地之所有權，但該房屋使
      用基地，既係因地主與建商間相當於買賣或互易之法律關
      係而來，即非無法律上之原因。」、「查地主與建商依合
      建契約之約定，若得分配一部分房屋，地主分得房屋應係
      以移轉建商分得房屋基地應有部分為對價，經本院八十八
      年度台上字第六六二號判決發回意旨指明。子○○所有四
      一一五號房屋，係建商與地主間就「春暉新世界大樓」三
      樓以上未售出之餘屋協議分組抽籤，由黃光春抽得，嗣輾
      轉出售與子○○，為原判決所是認。依前開說明，地主分
      得房屋係以移轉建商分得房屋基地應有部分為對價，亦即
      雙方因合建契約之約定而相互取得房屋與基地之使用、收
      益權，相當於買賣或互易之法律關係，則黃光春分得之該
      房屋，地主就其基地已無使用、收益之權限，縱子○○僅
      輾轉買受四一一五號房屋，未買受房屋基地，受有相當基
      地租金損害之人亦非地主，被上訴人能否依不當得利之法
      律關係，訴請子○○給付相當基地租金之損害金，即滋疑
      義。」最高法院95年度台上字第2954號、94年度台上字第
      1642號分別著有判決。查原告自承「系爭建號648號之建
      物固係因原告提供土地交由第三人李秀梅建築屋舍而來，
      該建物領有使用執造完成第一次所有權登記，而原告為該
      基地之所有權人故不得訴請拆除」，顯示原告亦承認就系
      爭648號建物占有基地係基於合建契約而具合法權源，而
      被告等之被繼承人魏朝凱即係本於該合建契約約定而受分
      配系爭648號建物，自亦具有占有該基地之合法權源，是
      參諸上揭最高法院判決意旨，被告等既依繼承關係繼受被
      繼承人魏朝凱基於合建契約之權利及系爭648號建物，自
      亦無不當得利問題。
  四、至原告所引用最高法院86年台上字第2878號判例，其內容
      所述係關於公部門依「法律規定」接收建築物之情形，該
      情形與基地所有人間原並無另有契約等法律關係存在，此
      與本件係「基於合建契約而由原告提供土地」情形顯然不
      同，並無比附援引餘地。
  五、退萬步言，若鈞院認本件構成不當得利，惟: 按租金之請
      求權因5年間不行使而消滅，既為民法第126條所明定，則
      凡無法律上之原因而獲得相當於租金之利益，致他人受損
      害時，如該他人之返還利益請求權已逾租金5年短期消滅
      時效之期間，債務人並為時效之抗辯者，債務人對於相當
      於已罹消滅時效之租金之利益，自得拒絕支付(最高法院
      49年1730號判例參照) 。查本件請求為相當於租金之請求
      ，自應適用5年短期時效，故原告請求超過自起訴狀繕本
      送達被告翌日前五年內相當於租金之不當得利，已逾時效
      之期間，被告等自得拒絕支付。
  六、原告主張依合建契約關於坐落538-15地號土地及其上648
      號建物應分配予原告，惟查本件合建案原告乃地主，若系
      爭648號建物果應分配予原告，則何以合建當時未依上揭
      合建契約書第十三條約定將該建物指定原告為申領建照登
      記人？鈞院前亦曾諭令原告提出系爭合建契約實際分配之
      情形，惟原告始終無法提出此部份資料，而系爭648號建
      物於合建完成當時即以被告等之被繼承人魏朝凱為建物所
      有權人登記，反足證系爭648號建物於合建當時係應分配
      予建主(或建主指定登記之人)，是原告空言648號及其基
      地應分配予原告云云未能具體舉證以實其說，顯無足採。
  七、至原告所提最高法院86年台上字第1102號判決情形，實與
      本案情形不同，蓋上該最高法院判決案件事實，係以不當
      得利請求權人已證明其依合建契約而應受分配房地實際範
      圍為前提，而本案原告就其主張應受分配範圍始終無法舉
      證以實其說，業如前述，是以上該最高法判決事實及意旨
      自難於本案比附援引。
  八、並聲明：如主文所示。
參、兩造不爭執事項：
  一、系爭土地為原告所有。
  二、系爭建物原登記為被告之被繼承人魏朝凱所有。目前為被
      告共有，應有部分各四分之一。
  三、魏朝凱於97年7月1日死亡。
肆、本件關鍵爭點：
  一、被告之系爭建物占用系爭土地有無法律上之正當權源？
  二、如認被告占用系爭土地無正當法律權源，原告請求之各項
      金額（如訴之聲明第一、二、三項所示）是否合法且適當
      ？
伍、本院得心證之理由：
  一、按當事人主張有利於己之事實者，就其事實有舉證之責任
      。但法律別有規定，或依其情形顯失公平者，不在此限。
      民事訴訟法第277條定有明文。
  二、查本件原告就其主張系爭土地及其上之系爭建物均應分配
      予原告一節，並未能舉證以實其說，且經本院一再曉諭原
      告應提出系爭合建契約最初分配之文件供參考，惟原告自
      承因建商已過世，無法提出證據證明之。
  三、次查，原告主張系爭建物（大墩西一街7之6號）依原證一
      房屋合建契約書（下稱系爭合建契約）應分配予原告之依
      據為系爭合建契約第二條。惟依該條約定（僅約定合建之
      房屋分配之比例各50%及分配位置以抽籤決定），並無法
      證明系爭建物及坐落之土地（台中市○○區○○段第538-
      15地號土地，下稱系爭土地）均係依約應分配予原告之50
      %，蓋依系爭合建契約約定，並未規定為「受分配建物及
      該建物坐落之基地」應分配予同一人，而係規定「連同基
      地」，故可能分配時，將合建之建物（包含系爭建物）與
      所坐落土地（包括訂約時之538、539地號土地）分別登記
      予不同之人，但總數符合房屋、土地各50%約定，其理至
      明，從而，原告主張系爭建物係由被告之被繼承人無權占
      用或系爭建物無權占用系爭土地，自均屬乏據，原告進而
      請求被告給付相當於租金之不當得利，亦無從准許之。
  四、末查，原告援引之實務見解，與本件情形均非相同或類似
      ，自尚難以彼例此。
  五、被告等經繼承而取得系爭建物所有權，並進而使用收益，
      既非無正當法律權源已如前述，從而，本院即無必要進而
      就上開爭點二（不當得利之金額）加以審認，併此敘明。
  六、原告請求查明居住系爭建物之人並予傳訊以查明系爭建物
      是否已出租第三人及租金若干等節，經核已無必要，不予
      准許。
陸、結論：
    原告之訴為無理由，依民事訴訟法第78條，判決如主文。
中    華    民    國  100    年     3     月     23    日
                  民事第三庭 法  官   曹宗鼎
上正本係照原本作成。
如對本判決上訴，須於判決送達後20日內向本院提出上訴狀。如
委任律師提起上訴者，應一併繳納上訴審裁判費。
中    華    民    國  100    年     3     月     23    日
                             書記官   洪千羽